【裁判字號】    90,台上,2401
【裁判日期】    900419
【裁判案由】    貪污
【裁判全文】
最高法院刑事判決                                九十年度台上字第二四○一號
    上訴人  台灣高等法院檢察署檢察官
    被  告  甲○○
右上訴人因被告貪污案件，不服台灣高等法院中華民國八十九年十月二十七日第二審
更審判決（八十九年度上更(一)字第二四五號，起訴案號：台灣台北地方法院檢察署八
十五年度偵字第二五九四六號），提起上訴，本院判決如左：
    主  文
上訴駁回。
    理  由
本件原判決以公訴意旨略以：被告甲○○為台灣土地銀行（下稱土銀）文山分行之經
理，緣黃錦洲（因死亡，由檢察官另行不起訴處分）所經營之捷力建設股份有限公司
（下稱捷力公司）於民國八十三年六月間，在台北市○○區○○路四段一八九巷內，
興建雄觀大樓，地上二至十八層為住宅，地上一層及地下二層為賣場，與義大利詩丹
達爾百貨商合作規劃為「歐洲共同仕場」，以銷售「持分」方式將百貨商場劃分為六
千個單位，每個單位售價新台幣（下同）三十萬元至三十六萬元不等，標榜售後租回
六年，租金每半年為一期，以土銀擔當付款之本票支付，每一投資者，於簽約完成時
，即可取得由土銀為擔當付款人之空白支票十二張。黃錦洲為銷售前商場，乃於八十
三年五月十八日以捷力公司名義向土銀文山分行申請專戶本票，由被告負責徵信審核
，詎被告竟基於圖利捷力公司之犯意，僅以捷力公司在該分行半年內存款餘額二百萬
零六千元之資力，未詳加徵信審核，即向總行申請印製七萬二千張專戶空白支票，並
一次發給捷力公司配合促銷。嗣因黃錦洲捲款逃亡加拿大，並自殺身亡，致投資人持
有之本票均未兌付，求償無門，因認被告涉犯貪污治罪條例第六條第一項第四款對於
主管事務，直接或間接圖利罪嫌云云。經訊據被告堅決否認右揭犯行，辯稱：依現行
支票存款戶處理辦法第九條規定，經銀行核准開戶之支票存款戶，得委託本行為其所
簽發本票之擔當付款人，就其支票存款戶內存款逕行代為付款。又為配合行政院之一
定金額以上交易，鼓勵利用票據進行之政策，八十一年四月十三日財政部已刪除該辦
法第十條支票存款戶領用空白支票或本票張數之限制及酌收工本費用之規定，完全授
權金融機構對於支票存款戶空白支票、本票之發給張數，可依客戶之信用程度自行決
定，故土銀自可視存戶實際需要以發給空白支票使用。捷力公司在其「歐洲共同仕場
」銷售個案中，因工地採售後租回之方式，包租六年，半年付租，分十二次給付，並
擬於簽約完畢一次給付十二張租金本票，土銀基於法令規定並經文山分行業務會報認
有使用的必要，且斟酌捷力公司在土銀文山分行開業半年即自八十二年十一月二十六
日開戶至八十三年五月，其活期存款帳戶，半年平均餘額為二百萬六千元，嗣後經常
維持七千萬元左右，其存款占當時總活期性存款約百分之二十一，每月收益超過三十
萬元，而其於土銀敦化分行活期存款之半年平均餘額達一千四百萬元。金融自由化後
，銀行間競爭激烈，文山分行於八十二年十一月新設，而捷力公司與土銀已往來多年
，為優良存戶，無不良票信、債信紀錄，其所推出個案「祐捷商業大樓」案位於台北
市○○路與基隆路交岔路口，緊臨台北市議會，興建十九層混合建案，該公司地面層
及十層面積約二千三百八十九坪只租不售，「雄觀」案位於內湖成功路與金龍路口附
近，基地一千一百九十二坪，預估銷售金額二十億元，銷售率百分之九十以上，土銀
建築融資八億四千萬元，目前已完成，「和風大街」案位於內湖區○○街附近，基地
一千三百四十九坪，預估銷售金額約二十二億元，銷售率百分之六十八，土銀建築融
資七億八千萬元等情，而據以核發七萬二千張本票供其付租之用，就銀行業務自屬合
理，又此非授信案件，並不適用信用評估五項原則。是依前開情形為裁量權之行使而
依法核發，完全符合法令規定，且如此核發並無違背銀行慣例，土銀曾依台灣人壽保
險股份有限公司（下稱台壽公司）之申請，分別於八十四年三月三十一日一次發給該
公司五萬張支票，於八十五年二月二十九日一次發給十萬張支票，其他金融機構亦有
相類作法，非惟本案獨有此情形；況擔當付款之本票，銀行並非保證人，僅於存戶帳
戶餘額限度內提供付款，捷力公司既不因此受有何不法利益，核發行為亦無任何圖利
他人之意圖可言。再依分層負責明細表，核發空白本票僅需分行襄理核定即可，本件
實際上即由襄理核定，雖依行政公文制式流程，被告亦完成形式上逐級簽呈作業，嗣
並報由總行核備，是在此流程中絕非被告假借職務之便即得單獨決定。再捷力公司自
始即申請七萬二千張空白支票，委託追加印製一萬二千張，乃因原先只印製六萬張，
為符合申請數量始為追加，但此追加印製對於原先核准的張數並無變動，絕無以追加
以圖利之情事。另其任職之土銀文山分行雖曾辦理捷力公司所申請核發本票一事，然
未參與該公司購買戶間之預售屋買賣行為，故購買戶與該公司之購屋糾紛，完全與本
票擔當付款之銀行無關，而其僅依法令規定及土銀有關核發本票作業程序，於權責範
圍內辦理，既無權亦無法介入購買戶與該公司間之購屋糾紛，黃錦洲等人是否有向購
買戶行詐騙，亦與擔當付款之銀行全然無關等語。第查(一)本件公訴人雖以被告一次核
發本票七萬二千張，明知黃錦洲以土銀本票作為促銷工具認圖利黃錦洲；監察院亦以
被告「僅就土銀文山分行及其聯行之存款往來狀況調查，至於捷力公司及其負責人黃
錦洲與其他同業間之存放款往來狀況則全然未調查，更遑論與本次專戶本票有關之『
歐洲共同仕場』商場位於何處﹖商場面積多少﹖主要營業項目為何﹖獲利能力如何﹖
合理租金多少等問題。一年半平均存款二百餘萬元的銀行存戶，或可謂銀行之優良客
戶，然這樣的銀行存戶是否有能力於往後六年內，每半年支付數千萬元之能力，對於
這方面調查工作則完全闕如即同意核發印製專戶本票，過於草率……捷力公司將一次
給與十二張租金本票視為重要的促銷手段，並在申請書中言明，對土銀文山分行則只
有代收銷售款及百貨商場將來之營業收入等將來不確定之利益，然捷力公司實際上委
託銷售工地附近的華南銀行松山分行內湖辦事處及接待中心附近之遠東商業銀行逸仙
分行代為收款，並未悉數存入土銀文山分行，僅為這些不確定的利益即違反常理，充
分配合一次給與七萬二千張本票，有圖利之嫌。……全份文件對於捷力公司為何需數
量龐大的專戶本票，除引用申請書上之文句外沒有其他說明，至於數量如何龐大則沒
有估算，即同意其申請並呈報總行，對於關鍵問題避而不談，含混其詞。……本案中
所使用之以土銀文山分行為擔當付款人之專戶本票，其外觀與一般的專戶支票非常類
似，再加上一般人對本票發票人與擔當付款人間之法律關係不甚清楚，很容易誤認所
持本票由土銀文山分行為擔當付款人，其效果有別於一般的本票。……公立銀行除以
營利為目的外，更負有配合金融安定之社會責任。本案文山分行在核發七萬二千張本
票過程中既無任何利潤可得，又必須承擔印製費用，僅圖該公司在該分行之不確定之
存款業績，完全無法實現銀行之營利目的。……變相創造信用未善盡銀行之社會責任
……」等語，財政部於七十三年間亦曾釋示各金融機構辦理支票存款業務，應注意核
發空白本票時應對開戶申請有無使用支票需要及實際情況等實質要件，多加分析瞭解
等情。然查：１支票存款戶處理辦法業經財政部於八十一年四月十三日修正部分條文
，其修正目的在配合行政院「一定金額以上交易鼓勵利用支票進行」之政策，落實票
據作為支付工具，修正重點主要在放寬支票存款開戶限制（刪除第六條），刪除支票
存款戶領用支票或空白本票張數限制（刪除第十條）、中央銀行每月公告各金融業者
比率規定（刪除第二十二條），修正金融業者對開戶人信用查詢方式（修正第四條）
，並配合刪除第六條併修正第十四條規定，增列發行者得應存款戶要求，於空白支票
、空白本票上加印其指定樣式之規定（修正第二十一條），有財政部八十一年四月十
三日台財融字第八一一七三八二九八號函可參（見原審更(一)卷第四一頁）。又六十三
年十一月十九日財政部修正之銀行受託為本票擔當付款人辦理要點第三點固規定「各
行、社印發前條規定之空白本票，每本分為十張、二十五張及五十張三種，視存戶往
來情形及需要發給，並以逐本領用為原則」，惟此要點於七十五年十二月二十七日以
台財融字第七五○四六九八號函令停止適用，於此要點停止適用後，銀行若受託為本
票擔當付款人，應依照支票存款戶處理辦法及各銀行之內部規定辦理，有財政部金融
局八十九年六月十四日台融局（一）字第八九一九八八三六號函在卷可稽（見原審更
(一)卷第七四頁）。而土銀總行對於空白支票之核發，以八十九年四月二十四日總業一
字第八九○○○七二八五號函覆原審稱：財政部六十三年十一月十九日台財錢字第二
一○三三號函頒「銀行受託為本票擔當付款人辦理要點」，該要點業經財政部以七十
五年十二月十七日台財融字第七五○四六九八號函頒停止適用，該部並於八十一年四
月十三日以台財融字第八一一七三八二九八號函修正「支票存款戶處理辦法」，刪除
第十條「金融業者應本維護社會信用秩序並衡酌存戶需要及使用情形發給空白支票或
本票」之規定。該行有關空白支票或本票之核發，各分行係依據總行八十一年四月二
十三日（八一）總營管字第○七八三二號函頒之規定，「各營業單位可視客戶實際需
求量，自行審酌發給」辦理。專戶本票之請印係由分行審核客戶確有使用票據之需要
及數量後，報請總行洽中央印製廠印製，印製完成後，即交分行保管，存戶可依其實
際需要，向各該分行申請領用，而領用次數及張數，由分行依據上述規定辦理（見原
審更(一)卷第二三、二四頁）。可見銀行對於專戶本票得視客戶實際需求量，自行審酌
發給，法令上並無應逐本領用、逐次發給的限制。２又對於專戶本票的核發，依土銀
總行八十九年四月二十四日前揭函說明，各分行對其支票存款戶於開戶時均已辦理徵
信審核，至核發以該行為擔當付款人之空白支票，依財政部函頒之「支票存款戶處理
辦法」第九條「金融業者核准開戶之支票存款戶，均得以該金融業者為其所發本票之
擔當付款人，就支票存款戶內逕行代為付款」辦理，故核發時，無再辦理徵信之規定
（見原審更(一)卷第二四頁）。是專戶本票之核發，非屬授信案件，尚不適用關於授信
案件之信用評估規定。３雖台灣銀行營業部以八十八年一月二十一日營存字第○○四
三○號函復原審稱：銀行受託為本票擔當付款人辦理要點並未經廢止或停止適用，該
行仍繼續沿用，且替客戶印製專戶支票，應衡量業務實際需要存款業績及支票回籠情
形，採逐次發給嚴格發放為原則，該行並未為客戶印製專戶支票（見原審上訴卷第二
九、三十頁）。然上開銀行受託為本票擔當付款人辦理要點確已於七十五年十二月二
十七日經財政部函令停止適用，已如前述，台灣銀行此函示未查知法規變動之情形，
自不足為適用法令之依據。(二)捷力公司於八十三年五月十八日向土銀文山分行申請核
發空白支票時表示：「『歐洲共同仕場』出售之單位數達六千個，採售後租回方式，
包租六年，分成十二次給付，為加強銷售魅力，擬將十二張租金本票於簽約完畢一次
給付，所需本票張數龐大，為使作業便利，欲向該行申請電腦印票，並稱工地銷售總
額達十八億元，預估每月進出約為億元以上」等語，土銀文山分行就此申請書簽請土
銀總行同意核發印製空白本票六萬張，有捷力公司申請書、土銀文山分行簽呈與函報
總行書函及總行簽呈可稽（見第一審卷第六九至七三頁）。則依捷力公司申請書確有
使用七萬二千張專戶空白本票之必要，土銀文山分行自得依前述規定「自行審酌發給
」。觀此被告稱當時考量審酌之因素為：雖捷力公司在土銀文山分行存款業績自八十
二年十一月二十六日至八十三年五月，其活期存款帳戶，每月僅二百萬六千元，然其
與土銀敦化分行活期存款之半年平均餘額一千四百萬元（見第一審卷第三四至四六頁
），而該公司推出之「祐捷商業大樓」「雄觀」「和風大街」均有相當之銷售率，而
「雄觀」土地核貸八億四千萬元，土銀已全數撥款，「和風大街」土地亦經核貸八億
八千萬元，購地貸款已全數撥款，即顯示該公司推出之建築個案銷售良好，再該公司
於其申請核發空白本票當時，無任何退補票紀錄等，因而依其申請准予核發七萬二千
張專戶本票等情，則參諸上開各情形，土銀文山分行據以核發尚非無據。又此並非授
信案件，捷力公司在辦理支票存款戶開戶時即已辦理徵信審核，是本件核發專戶本票
時，即無須再辦理徵信，亦詳如前述，至土銀文山分行在考量本件核發作業時，一併
審酌捷力公司在其他分行之情形，關此參以該行對於授信案件之評估，台灣土地銀行
八十九年五月十五日總審字第八九○○一○○九一號函稱：「本行對客戶授信而為評
比，均將借款戶及其關係戶於本行『總行及分行』之存、放款情形一併列入考量，而
非僅就借款個人於單一主辦分行之往來情形加以審核」（見原審更(一)卷第五五頁），
則本件在審酌核發時，一併考量其他分行實績（考量其他分行實績得藉以知悉是否有
退補而債信不佳之情形，供為是否核發專戶本票之判斷，並不一定只有增加平均存款
餘額之有利因素），實屬合理。(三)就上開核發捷力公司專戶本票審酌之情形，證人即
當時土銀文山分行副理曾道生證稱：「開支票要經過徵信調查，申請空白本票時不用
再調查。他們來申請開支票時我們查有無退票紀錄，看他們公司營運狀況，如無不良
紀錄，營運狀況正常的話，就會讓他們開戶」、「他申請推出歐洲共同仕場要賣六千
個單位，要空白支票，簽是主辦劉襄理簽的，簽呈我、劉有增、徵信魏先生、甲○○
有先討論，討論結果沒有問題，才報給總行。歐洲共同仕場的房屋和土地本來就在我
們分行辦理貸款、建築融資，實際上我們去看他們是否有推出這個案子，徵信去現場
看他們地下一、二樓規劃歐洲共同仕場銷售，樓上是分戶銷售，確定他要推出，才簽
報總行印本票」、「他們賣一個單位就要十二張，有六千個單位，據瞭解那時候賣得
還不錯，我們分層負責，蓋到襄理，一次發給，我只知道他需要用那麼多張，如何發
我不清楚，主辦襄理就可以蓋章了。我們當初開會決定他需要用就給他，沒有決定要
分批給」，證人即當時土銀文山分行存匯襄理劉有增證稱：「我們先考量他需要這些
數量，而且他有存款在敦化分行，往來信用良好，我們才陳報總行」、「我們開會認
為有實際上的需要」（均見原審八十九年五月二十五日訊問筆錄），可見係衡酌申請
人需要並參以並無不良紀錄等各情，依法令及該行規定，經核准而一次發給申請人所
需張數。又斟酌實際情形後一次發給客戶專戶本（支）票，不待部分本票回籠後再逐
次發給，非惟本案如此，依台灣土地銀行營業部單據號碼簿記載，八十四年三月三十
一日台壽公司一次領用五萬張支票、八十五年二月二十九日台壽公司又一次領用十萬
張支票（見原審更(一)卷第五三頁），可見於印製專戶本票後，一次發給客戶不僅合於
法令，且非違背慣例，尚難遽謂不合適合性、必需性及比例性原則。至台灣土地銀行
總行印刷品登記簿（見第一審卷第五十至六三頁），係土銀委託中央印製廠印製空白
票據之數量，固不足為是否一次發給之證明，但由上說明確知尚有其他一次發給之情
形。(四)另捷力公司之本件工地在台北市內湖區，依其銷售廣告，銷售款均匯入華南銀
行與遠東銀行（見第一審卷第七十、一一三頁），與位於景美之土銀文山分行並無往
來，且距離遙遠；又捷力公司申請書亦載明「本工地之銷售總額達新台幣十八億元，
除將委請貴行代為收款外，另百貨之營業收入亦欲以貴行為主要往來銀行。預估每月
進出金額約為億元以上，對貴行亦有相當之助益」（見第一審卷第六八頁），而嗣捷
力公司並未將銷售款委由土銀文山分行代收，土銀文山分行亦未對申請人捷力公司為
如上要求。惟土銀文山分行如何審酌核發情形已如前述，嗣後申請人是否如申請書所
載委由土銀文山分行代收款項，並非當時審酌是否核發之因素，且被告陳稱：捷力公
司於五月後有加強往來，事後有注意該公司（及關係公司）之存款經常維持約數千萬
元等語，並提出台灣土地銀行支票存款查詢單為憑（見原審更(一)卷第二二○、二二一
頁），證人劉有增亦稱「我們有打電話叫他存款進來，他也有陸陸續續存，我們考量
到他在我們銀行往來很久，互相誠信，沒有特別寫承諾書」（見原審八十九年五月二
十五日訊問筆錄），尚難以事後捷力公司未委由土銀文山分行代收款項，即倒為推認
於審核當時有何非法圖利之意圖。至印製專戶本票之工本費用，為銀行營運之成本，
自不得以有何印製費用之支出，而謂有損害銀行、圖利私人之犯行。(五)再土銀之各項
業務項目各層次依權責劃分標準負責，就「受理各種存款之開戶與銷戶」、「核發支
存空白支票」業務項目，前者僅須副理核定，後者只須襄理核定，此有土銀分層負責
明細表可按（見第一審卷第七七至七八頁、原審更(一)卷第一三七至一三八頁）。捷力
公司於八十二年十一月二十七日申請土銀文山分行支票開戶時，該分行審查意見記載
：「申請人捷力公司係經營委託營造廠商興建國民住宅出租出售業務經本行徵信人員
至該公司實地查證，目前營運正常，依支票存款戶處理辦法第五條擬准予開戶」，而
此亦由該分行副理曾道生核定准予開戶，嗣捷力公司申請一次核發空白本票七萬二千
張，由承辦人逐級簽呈表明「１本行支存戶 #82-8捷力公司即將推出位於內湖區○○
路○段之商場歐洲共同仕場，因採售後租回分成十二次給付，以本票支付，故所需本
票張數龐大向本行申請電腦印票。２鑑於該公司有意加強與本行往來，又本案銷售總
額達新台幣十八億元，由本行代為收款，對本行有相當助益。３「擬同意所請，並呈
報總行鑑核，當否﹖請核示」後經副理曾道生核轉被告，被告批示如擬，另會管理主
辦黃浩忠及會計襄理王淑芳（見第一審卷第六九至七一頁），嗣由該分行呈土銀總行
擬申請電腦印票六萬張鑑核（見第一審卷第七三頁）。因之，對捷力公司准予核發七
萬二千張空白本票，尚非被告所能單獨決定。又「專戶票據之請印係由分行審核客戶
確有使用票據之需要及數量後，報請總行洽中央印製廠印製」、「各分行請印空白支
票及本票時，係由各分行依照客戶需求數量，函請總行洽中央印製廠印製」，前揭土
銀總行八十九年四月二十四日函載明（見原審更(一)卷第二三、二四頁），並參以前述
各層次依權責劃分標準負責之規定，亦即各分行於核定後，函請總行印製，故於簽呈
之六萬張外，嗣再追加印製一萬二千張，乃為符合申請人申請書之需求，此所追加者
乃委託印製之追加，與原先已核准之七萬二千張之數量並無影響。再以銀行為擔當付
款人之本票，銀行僅係在申請人存款限額內自其帳戶為付款，並非保證付款，本件之
土銀文山分行為擔當付款之本票，亦載明係由捷力公司支票存款帳戶內支付，其本票
文義甚為明確，土銀並無付款之義務。縱其發給對於申請人銷售魅力有所增益，增加
買氣，事後申請人因故不能付款，造成買受人之損失，然擔當付款之本票本有此風險
，尚難以此事後發生之事，以認土銀文山分行於審酌時有何不法圖利之行為。(六)綜上
所述，被告於擔任土銀文山分行經理期間，所核定並一次發給申請人捷力公司七萬二
千張專戶本票，所為完全符合法令規定及該行之要求，申請人捷力公司縱或因而獲得
促銷之利益，甚或土銀文山分行之審酌容或有未必周詳之處，然究難據此推認被告有
何圖利之犯意，此外復查無其他積極證據足認被告有何圖利犯行，被告犯罪自屬不能
證明，因認第一審諭知被告無罪之判決，於法為無不合，予以維持。而以公訴人據告
訴人之請求上訴，認被告應遵守銀行受託為本票擔當付款人辦理要點之規定，以逐本
領用、逐次核發為原則，濫用裁量權限而一次發給致造成損害，實屬圖利等云云，均
非可取，在理由內予以指駁及說明，認其上訴非有理由，駁回檢察官在第二審之上訴
。至告訴人追加之違法超額貸款事實部分，亦以本件被告被訴圖利部分不構成犯罪，
已如前述，自與未經起訴之超貸部分，不發生犯罪事實一部與全部關係，不得就該未
經起訴之超貸部分併予審判，亦在判決內加以說明，經核原判決於法尚無違誤。上訴
意旨仍執陳詞爭辯，或就原審綜合調查證據所得之證據資料，所為證據取捨及判斷之
職權行使，或原判決理由已說明之事項，或於判決主旨不生影響之事項，任意指摘為
違背法令，非有理由，應予駁回。
據上論結，應依刑事訴訟法第三百九十六條第一項，判決如主文。
中      華      民      國     九十     年      四      月     十九     日
                              最高法院刑事第十庭
                                  審判長法官  莊  登  照
                                        法官  洪  明  輝
                                        法官  蔡  清  遊
                                        法官  黃  一  鑫
                                        法官  林  秀  夫
      右正本證明與原本無異
                                              書  記  官
中      華      民      國     九十     年      四      月    二十七    日


司法院資訊處製作；財團法人民間司法改革基金會備份。
